臺灣花蓮地方法院刑事裁定
110年度原聲判字第5號
聲  請  人  鄭妙華


            戴詩沂


上  二  人
共同代理人  楊雅鈞律師
被      告  胡銘仁



            鄭秉樵


上列聲請人即告訴人因告訴被告等過失致死等案件，不服臺灣高
等檢察署花蓮檢察分署檢察長110 年度軍上聲議字第5 號駁回再
議之處分（原不起訴處分案號：臺灣花蓮地方檢察署109年度偵
字第5397號、110年度軍偵字第39號），聲請交付審判，本院裁
定如下：
    主  文
聲請駁回。
    理  由
一、聲請交付審判意旨如附件一「刑事聲請交付審判暨閱卷狀」
    所載。
二、按告訴人不服上級法院檢察署檢察長或檢察總長認再議為無
    理由而駁回之處分者，得於接受處分書後10日內委任律師提
    出理由狀，向該管第一審法院聲請交付審判。又法院認交付
    審判之聲請不合法或無理由者，應駁回之。刑事訴訟法第25
    8條之1第1項、第258條之3第2項前段定有明文。經查：本件
    聲請人即告訴人鄭妙華、戴詩沂（下稱聲請人）以被告胡銘
    仁、鄭秉樵（下稱被告2人）均涉犯刑法第276條過失致人於
    死罪嫌、被告胡銘仁涉犯同法第339條第1項詐欺取財罪嫌，
    向臺灣花蓮地方檢察署提出告訴，經該署檢察官偵查後，於
    民國110年5月21日以109年度偵字第5397號、110年度軍偵字
    第39號為不起訴處分（下稱不起訴處分，詳參附件二），聲
    請人不服，聲請再議，經臺灣高等檢察署花蓮檢察分署檢察
    長於110年7月7日以110年度軍上聲議字第5號處分書（下稱
    再議處分，詳參附件三）駁回再議之聲請，該處分書於110
    年7月19日送達聲請人，聲請人委任律師於110年7月28日具
    狀向本院聲請交付審判等情，業經本院依職權調取上開偵查
    卷宗核閱無誤，因此，本件聲請程序合於前揭法律規定，先
    予敘明。
三、至本件聲請人主張本件已達起訴門檻，應准予交付審判，此
    主張是否為有理由，應先自交付審判之制度目的，釐清法院
    就檢察官依刑事訴訟法第252條第10款為不起訴處分時，所
    擁有的審查權力及所受之限制。以下即先予敘明審查標準為
    何：
  ㈠根據91年2月8日修正公布之刑事訴訟法，新增第258條之1至
    之4之「交付審判制度」，主要目的在建立對檢察官不起訴
    或緩起訴裁量權制衡之外部監督機制，法院僅就檢察官所為
    不起訴或緩起訴處分是否合法適當加以審查，以防止檢察機
    關濫權。依此立法精神，同法第258條之3第3項規定法院審
    查聲請交付審判案件時「得為必要之調查」，其調查證據範
    圍，自應以偵查中曾顯現之證據為限；參以同法第260條對
    於不起訴處分已確定或緩起訴處分期滿未經撤銷者得再行起
    訴之規定，其立法理由說明該條所謂不起訴處分已確定者，
    係包括「聲請法院交付審判復經駁回者」之情形在內，則前
    述所謂「得為必要之調查」，其調查證據範圍，自更應以偵
    查中曾顯現之證據為限，不得就聲請人新提出之證據再為調
    查，亦不可蒐集偵查卷以外之證據，否則將與刑事訴訟法第
    260條再行起訴規定混淆不清。
  ㈡又法院對於聲請交付審判案件之審查，應限於檢察官不起訴
    處分是否違法，至於檢察官據以不起訴處分之基礎事實，則
    非法院應行介入審查之對象，蓋法院裁定交付審判之前提，
    乃該案件已經跨越起訴門檻，亦即在偵查卷內所存證據已符
    合刑事訴訟法第251條第1項規定檢察官應提起公訴之情形，
    否則縱或法院對於檢察官所認定之事實有不同判斷，惟該案
    件必須繼續偵查始能判斷應否起訴者，即該案件並未存有應
    起訴之犯罪事實及理由而未到達起訴門檻時，因交付審判審
    查制度並無如同再議救濟制度，得為發回原檢察官續行偵查
    之設計，法院仍應依據現行同法第258條之3第2項前段規定
    ，以聲請無理由裁定駁回。
  ㈢因此，法院辦理刑事訴訟案件應行注意事項第134條雖規定，
    法院於審查交付審判聲請有無理由時，除認為不起訴處分書
    所載理由違背經驗法則、論理法則或其他證據法則，否則，
    不宜率予裁定交付審判，然而縱使如此，仍必須依據偵查卷
    內已經存在之證據，足認被告有受有罪判決之高度可能，已
    達於起訴門檻時，方能認為聲請交付審判有理由，否則即應
    以無理由裁定駁回。
四、根據以上審查標準，本院認為：
　㈠不起訴處分書及再議處分書已充分審酌卷證內容，從調查所
    得證據以及法律構成要件詳敘何以不能認定被告2人有已達
    法定起訴門檻之過失致人於死、詐欺取財犯嫌，認事用法均
    難認有誤。
　㈡過失致人於死部分，就戴桂芳於參加海上立槳活動過程中發
    生水中嘔吐、溺水，經送醫後死亡之結果，是否如聲請人所
    主張⒈係因被告2人事前未告知有相關病史之人不得參與活動
    ，及⒉是否係因被告鄭秉樵移動到戴桂芳板上之過程中，板
    子翻覆致戴桂芳落水，又因未即時將戴桂芳拉回板上而造成
    戴桂芳溺水死亡，⒊又案發時未配有無線電通訊等設備，難
    認被告胡銘仁已踐行保證人責任等核心爭點，再分述何以綜
    合審酌卷內事證後，應認未達法定起訴門檻之理由：
　⒈被告即教練鄭秉樵出發前有向海上立槳活動參與者宣導安全
    規定及如有相關病史不得參與活動等情，經證人即案發時在
    場之實習助理教練林家祥證述明確，且聲請人於警詢時亦表
    示業者於遊憩前有為上開宣導，復觀諸卷附告訴人活動前與
    業者之Line對話紀錄，業者亦明確提醒「患有心血管疾病不
    宜參加」，故被告2人辯稱：其等有宣導如有相關病史不得
    參與活動且事前有以line主動告知注意事項等語，應可採信
    。
　⒉聲請人稱被告鄭秉樵移動至戴桂芳板子時，板子翻覆導致戴
    桂芳落水乙情，為被告鄭秉樵所否認，並稱：出發後，戴桂
    芳原本與聲請人鄭妙華同一個SUP板子，戴桂芳、聲請人鄭
    妙華向我表示戴桂芳不舒服，我就上去戴桂芳的板子（聲請
    人鄭妙華則移動到我的板子），戴桂芳說他心臟不太舒服，
    想要泡在水裡，我就請他抓著SUP板的繩子，我邊划邊跟他
    說話，我一直注意他的狀況，大概5分鐘後，我發現他把繩
    子放掉、在抽搐，我趕快跳下去右手搭著他，讓他頭部朝上
    ，以拖帶方式游泳回岸上，上岸時趕快實施CPR，他似乎有
    醒一下，後來又昏迷，之後消防隊到場接手，上救護車時，
    家屬告知我戴桂芳有裝心臟支架等語。查：
　⑴證人即實習助理教練林家祥於偵查中證稱：我們下水後，先
    划到第一個集合點，之後划到第二個集合點時，我們詢問有
    無人身體不適，戴桂芳說身體不舒服，但沒有具體表示哪裡
    不舒服，也沒有嘔吐或體力不支，他一反應，被告鄭秉樵就
    決定帶他們先回去，沒有拖延。聲請人鄭妙華、還有另一位
    家屬也說要陪戴桂芳回去，被告鄭秉樵就上戴桂芳的板子，
    我有看到被告鄭秉樵爬上板子的過程，板子沒有翻覆，但被
    告鄭秉樵在爬的過程中，當時戴桂芳就在水裡了，為何戴桂
    芳會在水裡我沒有看到。被告鄭秉樵、戴桂芳、聲請人鄭妙
    華、還有另一位家屬共4個人、兩個板子就先回去，我則與
    其他團員留在原處。約2分鐘後，我發現被告鄭秉樵以右手
    拖帶、左手游泳的方式往岸邊前進、戴桂芳臉部朝上，後來
    我趕快划過去，被告鄭秉樵把戴桂芳拉上我的板子，當時他
    還有一點意識、發出呻吟，我就趕快往岸上划，大概1分鐘
    後上岸，被告鄭秉樵對戴桂芳做CPR，戴桂芳已無意識等語
    。故從前揭證人證詞可知，被告鄭秉樵在爬上戴桂芳板子過
    程中，證人林家祥當時並未見到板子翻覆。
　⑵又聲請人雖為上述主張，惟聲請人鄭妙華於偵查中亦曾向檢
    察官表示：戴桂芳在板子上時，我交給教練（即被告鄭秉樵
    ），我就轉頭了，後來我回頭才發現戴桂芳在水裡，我沒有
    看到他落海的過程等語。是聲請人稱係被告鄭秉樵移動至戴
    桂芳板子時，板子翻覆導致戴桂芳落水乙情是否為真，仍有
    疑問。
　⑶倘若如聲請人所稱，當時板子翻覆導致戴桂芳落水，惟戴桂
    芳全程均穿著救生衣乙情為聲請人所不爭，故縱使戴桂芳一
    時落水，至多僅會造成戴桂芳一時之不適，應不可能直接導
    致死亡結果之發生（僅是從海面上的板子掉落水中，並非從
    高處墜落）。且後續戴桂芳仍持續與被告鄭秉樵對話長達數
    分鐘以上，此經證人林家祥及聲請人證述綦詳，足見戴桂芳
    短暫落水應與死亡結果無涉。
　⑷又本件經法醫解剖後，認為死者生前患有心冠動脈硬化疾病
    並接受支架植入手術後，解剖發現生前另有肥厚及擴大心肌
    病變與嚴重冠狀動脈硬化併狹窄，因溺水併嘔吐、蝶竇進水
    、肋膜囊積血水、肺水腫，支持溺水導致食物經由食道逆流
    、嘔吐併溺水液體經喉頭呼吸道吸入支氣管深部、堵塞窒息
    特徵。研判死亡原因依序為：（丙）水上活動、水中嘔吐，
    （乙）溺水、液體食物殘渣哽呼吸道，（甲）窒息、呼吸衰
    竭；加重死亡因素為心冠疾病，有法務部法醫研究所(109)
    醫鑑字第1091102605號解剖暨鑑定報告書在卷可佐。又關於
    加重因素部分，法醫表示：「死者心肌梗塞的病變可以因為
    水中活動的體力增加或透支突發性溺水，間接加重心肌梗塞
    的嚴重性。故心冠疾病可視為引起水中嘔吐，或會加速、促
    進窒息死亡之歷程之可能性」，有法醫研究所110年2月4日
    法醫理字第11000001570號函存卷可考。故依據法醫前開鑑
    定意見，本件實無法完全排除因死者之自身疾病，導致突發
    性溺水之可能性。
　⑸是綜合審酌卷內之證據資料，本件並無證據足認被告鄭秉樵
    係因己身行為導致戴桂芳落海溺水，亦無未即時將戴桂芳拉
    回板上，直到被告溺水後才急忙將戴桂芳帶回岸邊之情事。
　⒊而聲請人稱案發時未配有無線電通訊等設備，難認被告胡銘
    仁已踐行保證人責任部分：
　⑴對於具保證人地位者之不作為結果加以責難之可罰性基礎，
　　在於不作為與作為具有等價性。而刑法對於不作為犯之處罰
    ，並非僅在於不履行作為義務，還須考慮如予作為，能否
　　必然確定防止結果發生，而非無效之義務，以免僅因結果發
    生之「可能性」，即令違反作為義務之不作為均負結果犯罪
    責，造成不作為犯淪為危險犯之疑慮。從而，必行為人若履
    行保證人義務，則法益侵害結果「必然」或「幾近」確定不
    會發生，始能令之對於違反作為義務而不作為所生法益侵害
    結果負責，且此所謂「必然或幾近確定」可以避免結果不發
    生，應由檢察官負舉證責任（最高法院106 年度台上字第37
    80號刑事判決意旨參照）。不純正不作為犯，是以不作為的
    方式實現刑法通常以作為之方式規定的犯罪行為。除具備保
    證人地位之行為人，因怠於履行其防止結果發生之義務，致
    生構成要件該當結果外，尚須其作為義務係物理上、現實上
    或空間上有實現可能，而具備作為能力，始足當之。此觀之
    刑法第15條第1 項規定「對於犯罪結果之發生，法律上有防
    止之義務，能防止而不防止者，與因積極行為發生結果者同
    」，已明定「能防止」之作為能力要件甚明。此外，須行為
    人若履行保證人義務，則法益侵害結果「必然」或「幾近確
    定」不會發生（結果可避免性），足認其違反保證人義務與
    結果之發生，具有「義務違反關連性」，而可歸責，始能以
    該不作為與作為具等價性，令之對於違反作為義務而不作為
    所生法益侵害結果負責。從而法院對於是否成立過失不純正
    不作為犯，除審查有否「應防止」之保證人義務外，尚應對
    於行為人是否「能防止」及其結果是否具「可避免性」等項
    （最高法院107 年度台上字第3923號刑事判決意旨參照）。
　⑵查被告胡銘仁為經營水域休憩活動之業者，提供帶客從事水
    上活動服務，自具有防止遊客發生危險之保證人地位，應負
    法律上防免遊客發生因從事水上活動致生危險之防免義務。
    而參酌水域遊憩活動管理辦法第9、22、24條及花蓮縣政府
    公告等應設置具救援及通報機制之無線通訊器材、救生浮標
    及於配置合格救生員及救生艇等規定，自因因應不同水域及
    遊憩活動而有異，非必需同時、同場域均須全部具備，此由
    花蓮縣政府106年9月29日府觀產字第1060183945B號公告僅
    要求備置無線通訊器材、救生浮標、活動前需穿戴救生衣及
    口哨即可知。
　⑶被告胡銘仁雖於案發時有配置合格救生員、教練、設置相關
    立槳器材，並使參加活動者穿著救生衣，然未備置無線通訊
    器材、救生浮標，亦無在戴桂芳所穿著之救生衣上配備口哨
    ，惟依前述最高法院之判決意旨，本件仍需檢驗如行為人履
    行保證人義務，法益侵害結果是否「必然」或「幾近確定」
    不會發生此一要件。假如行為人履行保證人義務，法益侵害
    結果「必然」或「幾近確定」不會發生，始能令之對於違反
    作為義務而不作為所生法益侵害結果負責。而參酌前揭法醫
    鑑定意見，本件實無法完全排除因死者之自身疾病，導致突
    發性溺水之可能性，業如前述，又本件尚無證據可支持「當
    時若有無線電通訊等設備，即可『必然』或『幾近確定』戴桂芳
    不會死亡」，故本件不能認為被告胡銘仁前揭不作為與作為
    具等價性，令之對於違反作為義務而不作為所生法益侵害結
    果負責。
　㈢末就詐欺取財部分，聲請意旨認被告胡銘仁明知傷害意外險
    與公共意外責任險不同，卻向聲請人稱該活動費用已包含新
    臺幣（下同）2,300萬之公共意外險，致聲請人陷入錯誤而
    參加並支付活動費用乙節：
　⒈按刑法第339條詐欺罪之成立，以行為人意圖為自己或第三人
    不法之所有，行使詐術使人將本人或第三人之物交付（即
    詐欺取財），或因此取得財產上不法之利益或使第三人得之
    （即詐欺得利）為要件。　　　
　⒉查被告胡銘仁之船說育樂企業社於本件立槳活動前，已透過
    通訊軟體line向聲請人之聯絡人戴誠萱表明「費用裡包含了
    2300萬元的公共意外險」，且船說育樂企業社確實有向南山
    產物保險股份有限公司投保公共意外責任險，保險期間最高
    賠償金額為2，400萬元等情，有聲請人提出之通訊軟體line
    對話紀錄、南山產物公共意外責任保險單在卷可佐。是被告
    胡銘仁並未以「為遊客投保遊客個人之傷害意外險」之詐術
    欺騙聲請人等而收取活動費用，且衡情若遊客認有投保個人
    傷害意外險之必要，即可自行投保或繳交保險費用委託業者
    代辦，而本件被告胡銘仁收取之海上立槳活動費用既僅包含
    「公共意外險」，並無向聲請人謊稱上開費用包含「遊客個
    人之傷害意外險」，是本件並無證據足認被告胡銘仁有向聲
    請人「收取保費」並誆騙將為其投保「遊客個人之傷害意外
    險」，自無所謂以詐術使人將本人或第三人之物交付情事，
    而不能以詐欺取財罪相繩。 　　　　
五、綜上所述，聲請人所提出之交付審判聲請，程序上雖合法，
    惟綜合偵查卷內證據判斷後，不起訴處分及再議處分認為聲
    請人所指被告2人涉犯過失致人於死、被告胡銘仁涉犯詐欺
    取財犯嫌，尚難認已達於法定起訴門檻，故依刑事訴訟法第
    252條第10款及第258條前段為不起訴處分與駁回再議之聲請
    ，經審閱全卷後均無不法，是聲請人本件聲請並無理由，應
    予駁回。
六、據上論斷，應依刑事訴訟法第258 條之3 第2 項前段，裁定
　　如主文。
中　　華　　民　　國　　110 　年　　11　　月　　25　　日
　　　　　　　　　刑事第五庭  審判長  法　官　粘柏富
　　　　　　　　　                    法　官  邱韻如
　　　　　　　　　　　　　　　　　    法　官  施孟弦
上列正本證明與原本無異。
本件不得抗告。
中　　華　　民　　國　　110 　年　　11　　月　　25　　日

                                      書記官 王馨瑩